【裁判字號】    96,重訴,1714
【裁判日期】    980416
【裁判案由】    侵權行為損害賠償
【裁判全文】
臺灣臺北地方法院民事判決            96年度重訴字第1714號
原      告  大實踐家政美勞有限公司
兼法定代理  丁○○
人
共      同  丙○○
訴訟代理人  甲○○
被      告  乙○○原名許嫻.
訴訟代理人  謝崇浯律師
複代理人    黃純真律師
上列當事人間侵權行為損害賠償事件，本院於九十八年三月二十
六日言詞辯論終結，判決如下：
    主  文
被告應給付原告丁○○新台幣壹拾萬元及自民國96年8月11日起
至清償日止按年息5％計算之利息。
原告其餘之訴駁回。
訴訟費用由原告負擔。
    事  實  及  理  由
一、原告起訴主張：
  (一)被告乙○○（原名：許嫻、張嫻）於民國93年11月15日
    ，加盟原告丁○○經營之大實踐家政美勞有限公司，開設大
    實踐家政店萬大分店，明知原告並無收取屏東東港分店新台
    幣（下同）42萬元加盟金後即人去樓空，更無以欺騙手法或
    不負責任之態度處理加盟或進、退貨事宜，然被告竟於94
    年11月16日晚間2時8分許，於聯合新聞網-娃娃DIY的窩網站
    ，發表標題為鄭重聲明啟事一文，不實指控原告於收取加盟
    金後人去樓空，丁○○這個人格局低只會騙小孩跟弱勢族群
    等語；復於95年1月7日下午4時5分許，於聯合新聞網公共論
    壇網站，發表標題為「大家千萬不要被她騙」一文，指摘原
    告為不負責任收取加盟金強迫囤貨的店家，且被告每月僅向
    原告買進5萬元貨物，但卻曾公開於媒體表示，其每月獲利
    60萬元，足證被告所買進之貨物均銷售一空，其指稱原告有
    強迫囤貨等情為不實傳述。被告於供不特定人觀看之網站，
    損害原告大實踐公司之商譽及丁○○之名譽與社會上對彼等
    信用之評價，並業經本院96年度易字第1753號刑事判決認定
    確有妨礙名譽之罪責，被告飾詞抗辯其無誹謗等情，自非可
    採。
  (二)被告雖辯稱，原告大實踐家政美勞有限公司與大實踐家政美
    勞專賣店不同云云，惟上開兩者所經營者均為家政美勞不織
    布材料包之買賣及加盟等事業，被告應能認識其所為之言論
    足使他人對兩者產生連結。況原告大實踐家政美勞有限公司
    於94年10月26日因考量財務報表之完整性，故將專賣店轉為
    公司型態，此為被告所明知，兩者並自94年10月18日起曾有
    交易行為，故被告辯稱其所為之指述係對大實踐家政美勞專
    賣店而為，並非針對大實踐家政美勞有限公司云云，並非屬
    實。
  (三)被告之行為侵害原告大實踐家政美勞有限公司之商譽，使他
    人對加盟該公司卻步，而使業績下滑，獲利大幅減少，直至
    95年12月使恢復獲利，足證被告所為造成大實踐家政美勞有
    限公司之經濟上損失甚大；又原告丁○○因其名譽受損，而
    受有精神上之重大痛苦，導致其罹患精神官能性憂鬱症、環
    境適應障礙併焦慮情緒等疾病，爰依據民法第184條第1項、
    第195條第1項之規定，請求被告1000萬元整。並聲明：1.被
    告應給付原告大實踐家政美勞有限公司、原告丁○○各
    10,000,000元，及均自起訴狀繕本送達翌日起至清償日止，
    按年利率5％計算之利息。2.訴訟費用由被告負擔。
二、被告則抗辯：
  (一)被告所發表之文章，稱原告收取屏東東港分店42萬元加盟金
    後即人去樓空、不負責任收取加盟金強迫囤貨等語，均為被
    告加盟期間親身經歷，於得知訴外人彭梓恩、曾薏庭等人亦
    與大實踐家政美勞專賣店間發生加盟、課程糾紛後，為恐他
    人繼續蒙受相同損失所發表之言論；又被告向原告丁○○買
    受之貨品商標號碼遭人檢舉冒用之事，丁○○未出面處理，
    被告為維護其經營之加盟萬大店之合法權益而發表之文章，
    被告於發表文章當時，確信言論內容為真實，故將之發表於
    前揭網站上。被告於事後雖得知言論內容與事實略有出入，
    仍不能令被告負侵權行為之損害賠償責任。
  (二)況被告於93年9月加盟原告丁○○經營之獨資商號之大實踐
    家政美勞專賣店，並非大實踐家政美勞有限公司，該商號已
    於94年10月26日歇業，並撤銷營利登記。被告94年11月16日
    於娃娃DIY的窩網站發表之鄭重聲明啟事一文，其內容係關
    於加盟大實踐家政美勞專賣店之情形，針對95年1月7日一則
    新聞內容發表評論，內容談及大實踐家政美勞專賣店及指控
    被告仿冒等情，此為被告之言論自由，縱有涉及妨礙名譽，
    因評論對象並非大實踐家政美勞有限公司，故與其無涉。
  (三)再者，原告丁○○及大實踐家政美勞有限公司空言指稱，因
    被告於網路上發表之評論，而使他人對於加盟大實踐家政美
    勞有限公司卻步不前、導致該公司業績因而下滑，獲利減少
    ，並使丁○○受有精神上之重大痛苦等損害，但對此原告並
    未舉證以實其說，故原告丁○○及大實踐家政美勞有限公司
    ，主張其各自受有1000萬元損害云云，實不可採。並聲明：
    1. 原告之訴駁回。2.訴訟費用由原告負擔。
三、兩造不爭執事項：
(一)被告於94年11月16日晚間2時8分許，於聯合新聞網-娃娃DIY
  的窩網站，發表「鄭重聲明啟事」一文，指稱「...
  屏東店是預計要開的加盟店但因為得知總部種種不負責任之情
  形，因此不開了，但是總部卻拿走了四十二萬的加盟今後，人
  去樓空，... 丁○○這個人格局低只會騙小孩跟弱勢族群」等
  語；復於95年1月7日下午4時5分許，於聯合新聞網公共論壇網
  站，發表「大家千萬不要被她騙」一文，指稱「千萬別去加盟
  這樣的總店，看起來是一個充滿商機的加盟，裡頭卻是不負責
  任收取加盟金強迫囤貨的總店，目前他所說的四家分店，我們
  都是受害者，避不見面外，孩 (還)大大擺擺的招收加盟商，
  讓大家一直把她當成一位好好老師看，請妳趕快還我們錢來，
  不要自己打自己嘴巴，說了四家加盟店，又說我們仿冒你的東
  西，真的是作賊喊抓賊，因為我們都已經被他騙的沒有錢了，
  要求退貨還不行退，... 不要再相信她了。」等語，業經本院
  96年度易字第1753號刑事判決以妨礙名譽判處拘役二十日，減
  刑為拘役十日確定。
(二)大實踐家政美勞專賣店（以下簡稱大實踐專賣店）為原告丁○
  ○經營之獨資商號，地址為台南市○○路○段77號2樓，已於94
  年10月26日辦理歇業登記；大實踐家政美勞有限公司（以下簡
  稱大實踐公司）則為原告丁○○擔任負責人之公司，係於94年
  10 月18日經核准設立，地址亦為台南市○○路○段77號2樓。
四、就被告言論之真實性而言：
(一)關於「鄭重聲明啟事」一文，查訴外人彭梓恩係前於94年6
    月間加盟告訴人丁○○之大實踐家政店（即東港店），並依
    約給付加盟金12萬元與購買美勞材料貨款30萬元共計42萬元
    ，但因彭梓恩與原告丁○○合意解除加盟契約，原告丁○○
    並於94年11月4日匯還彭梓恩加盟金12萬元，其餘貨款30萬
    元部份雖原告丁○○尚未返還，但貨款部分亦經法院判決丁
    ○○應返還貨款279,505元予彭梓恩，業據訴外人彭梓恩與
    原告丁○○於本院96年度易字第1753號刑事案件（以下簡稱
    本件刑案）審理中證述綦詳，並有台灣台南地方法院95年度
    南簡字第1945號判決影本附於本件刑案卷內可證；且大實踐
    專賣店雖於94年10月26日辦理歇業，然大實踐公司於94年10
    月18日（早於大實踐專賣店辦理歇業之時點）即已於同址設
    立，迄今仍開設於台南市○○路○段77號2樓營業中，並無被
    告所指人去樓空之情事，故被告於「娃娃DIY的窩」網站上
    發表「鄭重聲明啟事」之內容所指摘之「…屏東店是預計要
    開的加盟店但因為得知總部種種不負責任之情形，因此不開
    了，但是總部卻拿走了四十二萬的加盟金後，人去樓空…，
    丁○○這個人格局低只會騙小孩和弱勢族群」等語之內容，
    顯然與事實全然不符。
        被告雖辯稱係因訴外人彭梓恩曾告知其依約定時間去找
    原告丁○○退貨時，原告丁○○竟不出面，且大實踐專賣店
    總店大門深鎖，以及嗣後台視新聞報導此一事件時，標題為
    「收取加盟金，人去樓空」，才會認為原告丁○○確有收取
    42萬元加盟金後即人去樓空之情況，進而發表此文，係有相
    當理由確信言論為真實云云，然查，縱依被告之主張，訴外
    人彭梓恩確有告訴被告其依約去找原告丁○○退貨，然原告
    丁○○不出面，總店大門深鎖之事，然此等陳述內容亦僅顯
    示原告丁○○曾有並未依約出面與訴外人彭梓恩處理退貨糾
    紛之情況而已，與原告所為收取42萬元加盟金後即人去樓空
    之指摘，嚴重程度差異甚大；原告丁○○既無所謂人去樓空
    情事，台視新聞94年11月4日之報導指稱「... 收了訂單拿
    了錢就捲款潛逃，受害民眾總計損失了上百萬」云云，已與
    事實不符，被告若對他人言論不經查證即予採信，以此為基
    礎進一步為其他言論，自應對其所為不實言論負責，不得以
    係採信他人言論作為免責之理由；況台視新聞報導亦未指出
    受害者包括東港店，被告不僅不加查證即予以引為發表不利
    原告丁○○言論之依據，甚且自行將新聞報導所無之內容與
    訴外人彭梓恩之陳述作連結，做出原告丁○○42萬元加盟金
    後即人去樓空，原告丁○○格局低，只會騙小孩與弱勢族群
    之言論，自無從認為原告係有相當理由確信其言論為真實，
    從而，應認為被告為此不實言論係有過失。
(二)關於「大家千萬不要被她騙」一文，經查，被告加盟店每月
    依其需求，填寫訂購貨物後後傳真至大實踐專賣店以資下單
    決定進貨之商品，因此所訂購之貨物，乃係由各該店自行依
    其市場狀況而決定，原告丁○○及大實踐專賣店並無強迫囤
    貨之行為甚明，又雖原告丁○○曾向被告等加盟店表示：購
    買越多商品則折扣數越大等語，然而此乃一般商業常用之促
    銷手法，是否大量購買以降低成本，仍由各加盟店自行決定
    ，因此並無大實踐專賣店及原告丁○○強迫囤貨之事實，顯
    可確定。另關於退貨之部分，被告等各加盟店對於所購買之
    貨品，若發現有產品不符合需求或有瑕疵而需退換貨時，亦
    可於訂購單上註明退貨之物品、種類及金額，再於估價單上
    扣除所退貨品之金額等情，業據原告丁○○於本件刑案審理
    中證述明確，並有退換貨之估價單在本件刑案卷內可參。是
    被告於「聯合新聞網公共論壇」發表之「大家千萬不要被他
    騙了」中所指摘之「千萬別去加盟這樣的總店，看起來是一
    個充滿商機的加盟，裡頭卻是不負責任收取加盟金強迫屯貨
    的總店，目前他所說的四家分店，我們都是受害者，避不見
    面外，孩（還）大大擺擺的招收加盟商，讓大家一直把她當
    成一位好好老師看，請妳趕快還我們錢來，不要自己打自己
    嘴巴，說了四家加盟店，又說我們仿冒你的東西，真的是作
    賊喊抓賊，因為我們都已經被他騙的沒有錢了，要求退貨還
    不行退，…不要再相信她了。」等語，亦與事實迥然不符。
        被告雖辯稱係因原告丁○○於加盟之初不許被告自由選
    擇貨品，之後仍有訂購組數限制，且賣剩貨品不能退貨，只
    能囤積在店內；又發生商標號碼冒用糾紛，以及學生曾薏庭
    之課程糾紛，故產生原告丁○○不負責任之印象，因而指稱
    原告丁○○不負責任收取加盟金強迫囤貨云云。然查，被告
    93年10月15日起之訂貨單，均係以被告經營之萬大店之名義
    出具，有些蓋有萬大店統一發票章，或有被告之簽名，有些
    載有被告欲與原告丁○○聯絡之事項（如何項貨品急用請速
    送貨、請原告丁○○代為設計文宣、需附上何種配件等等）
    ，甚且對原告丁○○表示感謝及友善之字句，此有訂貨單附
    於本件刑案偵查卷內可稽，顯見訂貨均係出於被告自己之指
    定，要難認為有原告丁○○強迫指訂貨品不許被告選擇之情
    事；至於換貨部分，對於店家進貨，交易型態上本即有買斷
    或寄售等之差異，滯銷之貨品可否退貨，本即須視雙方契約
    而定，依法出售者並無必然需接受退貨之義務，況且原告丁
    ○○亦於本件刑案審理中到庭證稱，賣不完之貨品加盟店可
    要求改換其他貨品，但不得要求退款等語，自無從認為原告
    丁○○強迫囤貨之情事。此等情況均為被告之親身經歷，事
    實如何被告應知之甚詳，其指摘內容既與事實不符，自無所
    謂有正當理由確信言論為真實之可能。至於商標問題，係原
    告丁○○於貨品上將商標號碼漏打一碼，以致與北投魷魚羹
    之商標權人發生紛爭，業據原告丁○○與訴外人彭梓恩於本
    件刑案審理中陳述甚詳，以原告丁○○所售商品為家政美勞
    材料包，與小吃毫不相干之情況，顯無故意於自家商品上記
    載北投魷魚羹商標號碼之必要，是以原告丁○○稱係打字錯
    誤，應屬可信；至於原告丁○○與訴外人曾薏庭之上課糾紛
    ，訴外人曾薏庭於本件刑事案件審理中到庭作證時，表示其
    因出國唸書中斷課程，回國再上，印象中後來原告丁○○常
    常請假，但是憑印象，無法記得清楚，並明確表示已經算了
    等語，是以原告丁○○是否確有經常不依約上課之狀況，尚
    非無疑，況當事人曾薏庭已無意追究，被告並未舉證證明其
    有何合理之查證行為，自無從認為其有何正當理由據此發表
    上開言論。是以被告辯稱其有正當理由信其言論為真實云云
    ，要無可採。
五、就被害之主體而言：
        查前開「鄭重聲明啟事」一文，業已明確點出原告丁○
    ○之姓名，其指稱「... 丁○○這個人格局低只會騙小孩跟
    弱勢族群... 」等語，顯然足以貶低社會大眾對丁○○之人
    格評價，對原告丁○○之名譽權造成侵害，殆無疑義。而被
    告所發表「鄭重聲明啟事」、「大家千萬不要被她騙」二篇
    文章，均在指摘大實踐專賣店有捲款潛逃、強迫囤貨等欠缺
    商業道德之行為，大實踐專賣店本身雖非法人，然原告丁○
    ○為大實踐專賣店之負責人，與大實踐專賣店之人格同一，
    而信用即為社會對個人經濟上信譽之評價，是以被告以不實
    言論對大實踐專賣店為上開指摘，顯然足以減損社會對丁○
    ○（即大實踐專賣店）經濟上信譽之評價，應認為係對丁○
    ○信用權之侵害。
        惟就原告大實踐公司亦主張被告上開言論侵害其商譽，
    請求損害賠償一節，查被告主張其加盟大實踐專賣店之時間
    為93年9月份，而被告加盟之授權證明，其日期亦為93年11
    月15日，並註明授權使用者為萬大分店許嫻（93.09. 26
    開店起），出具名義人為大實踐lokdiy家政美勞專賣店加盟
    總店，此有大實踐lokdiy家政美勞專賣店加盟連鎖授權證明
    在本件刑案卷內可稽。而原告大實踐公司係於94年10月18日
    始設立之公司，已如前述，顯見被告加盟時，原告大實踐公
    司尚不存在，被告自不可能加盟大實踐公司，是以原告指稱
    被告係加盟大實踐公司云云，顯然不實。再觀被告所發表之
    「鄭重聲明啟事」、「大家千萬不要被她騙」二篇文章，所
    指摘者均為與大實踐專賣店與各加盟店間之加盟糾紛問題，
    並無一語提及大實踐公司，「大家千萬不要被她騙」一文甚
    且表示「... 爾後有再看到有關我們娃娃DIY窩之種種，將
    不再與大實踐家政美勞專賣店有關... 」；「大家千萬不要
    被她騙」一文則係針對聯合新聞網「丁○○：家政美勞創商
    機」之報導發表之評論，然該則「丁○○：家政美勞創商機
    」報導亦稱「... 小東西創造出大商機，就是『大實踐家政
    美勞專賣店』老闆丁○○的故事... 」、「... 今年起大實
    踐生活家飾D.I.Y.專賣店，正式更名為『大實踐家政美勞專
    賣店』... 」，此有聯合新聞網報導在卷可稽，是以就不知
    情之讀者而言，其閱讀「大家千萬不要被她騙」一文後，所
    認知被告指摘之對象亦係大實踐專賣店而非大實踐公司。至
    於因大實踐專賣店與大實踐公司同為原告丁○○所經營，社
    會大眾因對原告丁○○之商譽產生負面評價，而造成對大實
    踐公司之負面印象，則應認為屬被告侵害原告丁○○信用所
    造成損害延伸之結果，不應認為此屬對原告大實踐公司之直
    接侵害，正如若被害人同時擔任數家公司負責人，若侵害此
    負責人之信用，固可能造成交易大眾對不欲與該人所經營之
    所有公司往來，然究不得因此認為受侵害之對象包含該人所
    經營之所有公司。是以原告大實踐公司主張其商譽亦因被告
    所發表之言論受有損害云云，尚無可採。
六、按因故意或過失，不法侵害他人之權利者，負損害賠償責任
    ；不法侵害他人之名譽、信用者，被害人雖非財產上之損害
    ，亦得請求賠償相當之金額，民法第184條第1項前段、第
    195條第1項分別定有明文。被告發表「鄭重聲明啟事」、「
    大家千萬不要被她騙」二篇文章，其所述與事實不符，造成
    社會大眾對原告丁○○之名譽以及信用評價貶低，侵害原告
    丁○○之名譽權、信用權，已如前述，依首開規定，原告丁
    ○○自得請求被告賠償。然查：
（一）財產上損害部分：
        按財產上之損害賠償，須以原告確實受有損害為要件，
    亦即原告須可舉證證明其確實已因被告之言論受有財產上之
    損害，始能令被告負賠償之責。經查，大實踐專賣店於94年
    10 月26日（被告發表言論前）即已歇業，自無從依大實踐
    專賣店於侵害行為前後之營業收益變化認定其損害。而大實
    踐公司並非本件被侵害之對象，是以大實踐公司之營業狀況
    變化亦不足以作為本件損害額計算之依據。縱將大實踐專賣
    店與大實踐公司之營業收益加以比較，原告丁○○僅於93年
    度申報大實踐專賣店之營利收入70,632元，94年度原告丁○
    ○並無所得稅申報記錄，此有南區國稅局台南市分局98年2
    月23日南區國稅南市二字第0980017509號函、原告丁○○93
    年度所得稅核定資料在卷可稽，而大實踐家政公司方面，其
    經核定之94 年度營業淨利為780元、95年度則為淨損
    643,323元，此有大實踐家政美勞公司營利事業所得稅結算
    申報核定通知書在卷可稽，是以並無94年度大實踐專賣店之
    營業收益資料可為比較基礎，況若被告行為對原告丁○○商
    譽構成嚴重損害，衡情時間愈近大實踐公司之營業狀況受損
    影響應愈嚴重，豈有94年度尚有淨利，95年度反而大虧64萬
    餘元之理；甚至原告丁○○亦於本件刑案審理中自稱事發前
    原告丁○○有4家加盟店，折騰一年後還有12家加盟店等語
    ，自無從認為被告所發表之言論實際上業已使原告丁○○發
    生財產上之損害，原告丁○○既未能另行舉證證明其因被告
    之言論實際所受之財產上損害究為何，自無從認為被告應對
    原告負何種財產上之損害賠償責任。
（二）非財產上損害部分：
        惟被告以上開不實言論詆毀原告丁○○之名譽及信用，
    且發表於網路，其傳播力無遠弗屆，確實造成原告丁○○之
    精神痛苦，揆諸上開規定，應賠償原告丁○○精神上之損害
    。爰審酌被告上開言論內容確屬不實，以及原告丁○○自93
    年迄今僅93年度有所得稅申報資料，該年度核定之所得額為
    179,832元，此有南區國稅局台南市分局98年2月23日南區國
    稅南市二字第0980017509號函、原告丁○○93年度所得稅核
    定資料在卷可稽，被告則僅有94年度核定所得額5700元，其
    餘92、93、95年度均無所得稅核定資料，此亦有國稅局萬華
    稽徵所98年2月23日財北國稅萬華綜所二字第0980002160 號
    函及所得稅核定資料在卷可參，以及原告丁○○為大學畢業
    ，被告為高職肄業等情，認為原告丁○○請求1000萬元顯屬
    過高，本件慰撫金應以10萬元為適當。
七、綜上，原告本於侵權行為之法律關係，請求被告賠償原告丁
    ○○100,000元及自起訴狀繕本送達翌日即民國96年8月11日
    起至清償日止按年息5％計算之利息，為有理由，應予准許
    ；其餘請求則屬無據，應予駁回。
八、因本案事證已臻明確，兩造其餘主張陳述及所提之證據，均
    毋庸再予審酌，附此敘明。
九、據上論斷：原告之訴為一部有理由，一部無理由，並依民事
    訴訟法第七十九條但書，判決如主文。
中    華    民    國    98    年    4    月    16    日
                  民事第三庭   法  官  陳怡雯
以上正本係照原本作成。
如對本判決上訴，須於判決送達後20日內向本院提出上訴狀。
中    華    民    國    98    年    4    月    16    日
                               書記官  陳黎諭


司法院資訊處製作；財團法人民間司法改革基金會備份。
